臺灣臺中地方法院民事判決
110年度訴字第2655號
原      告  張嘉奇  
訴訟代理人  張慶達律師
被      告  羅孟庭  
訴訟代理人  呂思賢律師
上列當事人間請求返還買賣價金事件，本院於民國111年9月23日
言詞辯論終結，判決如下：
    主      文
原告之訴及假執行之聲請均駁回。
訴訟費用由原告負擔。
    事實及理由
一、原告主張：原告經由住商不動産仲介，向被告購買坐落臺中
    市○區○○段000000地號土地及其上同段3650、3654建號建物
    （門牌號碼臺中市○區○○路00號7樓之1、33號7樓之5，以下
    合稱系爭房屋）。兩造簽訂系爭房屋不動產買賣契約（下稱
    系爭買賣契約）前，原告因被告及其祖母周玉真消極隱瞞系
    爭房屋內，其中3間房間設有電信公司基地台設備，因而陷
    於錯誤，與被告於民國110年4月21日簽約。原告依系爭買賣
    契約將不動產期款共新臺幣（下同）360萬元匯入「安新建
    經」在銀行之履約保證專戶，又因被告急需用錢，央求原告
    給予動用專戶內價金275萬元。嗣經張維哲會同被告查看系
    爭房屋，赫然發現屋內竟設有電信基地台相關設施，出租套
    房僅餘4間，系爭房屋非全為出租套房，原告始知受騙，並
    以存證信函表示依民法第92條第1項規定撤銷系爭買賣契約
    之意思表示，被告自需返還已收取之買賣價金，爰依民法第
    113條、179條規定提起本件訴訟等語。並聲明：㈠被告應給
    付原告275萬元，並自起訴狀繕本送達翌日起至清償日止，
    按週年利率5％計算之利息。㈡願供擔保，請准宣告假執行。
二、被告則以：
  ㈠被告否認以詐術使原告陷於錯誤而簽訂系爭買賣契約。查系
    爭買賣契約雖為被告與原告簽署，惟買賣過程全程由張維哲
    偕同原告察看系爭房屋、傳遞雙方訊息及提供簽約文件，鑰
    匙由周玉真之姨甥即訴外人鄧瑞宏交由張維哲保管自行帶看
    。系爭房屋之實質所有人為被告之外祖母即訴外人周玉真，
    被告僅受委託出名為登記名義人。系爭買賣契約簽約前，原
    告及張維哲並非向被告接觸商討系爭房屋交易，乃鄧瑞宏引
    介張維哲向周玉真洽詢系爭房屋現況後，與周玉真分別簽訂
    不動產專任委託銷售契約書（下稱委託銷售契約書）及現況
    說明書，被告未簽署該等文件，現況說明書及委託銷售契約
    書上雖有被告名字之簽署字樣，惟該簽名並非被告親自簽署
    。是系爭買賣契約簽署前，被告並不知張維哲與周玉真間之
    洽談情況，斷無可能有原告所稱被告向原告及張維哲使用詐
    術等情，原告辯稱被告告知錯誤資訊使原告陷於錯誤等云云
    ，實悖於事實。
　㈡周玉真於系爭買賣契約簽訂前已據實告知系爭房屋租賃現狀
    。蓋張維哲於110年4月1日拜訪周玉真詢問系爭房屋之現況
    時，當日周玉真即已告知系爭房屋7樓屋內4間房間仍有房客
    承租中，剩餘3間則出租給電信公司架設行動電話基地台設
    備，但若買方有需要，可將該等設備搬遷至房屋頂樓放置等
    語。被告亦提出電信公司之行動通信業務設備設置契約（下
    稱設置契約）供張維哲拍照，該設置契約簽約名義人訴外人
    黃冠華為周玉真兒子，其上載有電信設備承租空間為系爭房
    地室內房間之約定，張維哲了解系爭房屋現況後，於現況說
    明書中第5項「是否有出租或出借」情形勾選「是」及手寫
    「滿租、5000/間」、第14項「是否有出租或出借」情形勾
    選「是」及手寫「依表單」、第29項「是否需繳交管理費」
    情形勾選「否」及手寫「免管理費 以基地台收入支出」，
    並有張維哲及原告簽署確認，可證張維哲於110年4月1日當
    天早已確認系爭房屋使用現況。雖原告與被告及周玉真間於
    系爭房屋所有買賣訊息全透過仲介張維哲傳遞，惟原告既已
    於現況說明書上簽署，應認原告亦已於簽約前確認過系爭房
    屋現況。
  ㈢再者，原告向銀行辦理貸款時，經數間銀行鑑價人員評估貸
    款成數，惟因貸款成數不如原告預期。依此，原告兩度要求
    被告延長價金給付時程，甚至又向被告要求提供被告房貸之
    承辦銀行經理電話，以爭取較高之貸款成數。換言之，原告
    至少於銀行鑑價人員勘察系爭房屋時，即知系爭房屋內設有
    電信設備，惟原告於知悉後並未提出任何異議，反而向被告
    兩度要求延長付款時程，以供其另覓貸款來源。由此可反推
    ，系爭房屋內設基地台設備並不違背原告簽訂系爭買賣契約
    之本意，不得因原告及房仲自身錯估銀行估價及貸款成數，
    而謂被告有詐欺行為。且房屋之使用現況，只要事前勘察，
    並非無法輕易察覺，而不動產買賣係涉及鉅額資金之交易，
    依一般房屋買賣交易實務，一般客觀理性之人至少會於簽訂
    買賣契約前勘察買賣標的物房屋之現況，更何況本件係透過
    專業房仲經紀業者協助處理買賣事宜，殊難想像系爭買賣契
    約簽訂前，僅憑被告或周玉真口頭宣稱系爭房屋「不便開門
    供查看房屋」，房仲及原告即予以信賴而簽訂系爭買賣契約
    ，故原告辯詞實有違一般常理，不足為採。
　㈣再退步言之，兩造簽訂變更期款暨延後交屋協議書後，被告
    交屋義務為110年8月31日。原告不僅未依約付款，甚於同年
    月12日寄發存證信函予被告，宣稱被告有詐欺行為云云。周
    玉真為避免無謂爭執，遂要求電信商將基地台設備移往頂樓
    ，並於同年8月31日以前完成設備遷移，故縱假設系爭房屋
    內設基地台設備不合於原告簽訂系爭買賣契約之本意，被告
    亦於交屋前使系爭房屋之狀態符合系爭買賣契約之契約本旨
    ，然實際上系爭房屋內設基地台設備並不違反系爭買賣契約
    之本旨。是以本件原告起訴主張，被告向原告及張維哲陳稱
    系爭房屋為出租套房使用，目前仍有房客居住在內，不方便
    開門供查看屋況，使原告陷於錯誤而簽訂系爭買賣契約，並
    依民法第92條第1項規定撤銷系爭買賣契約之意思表示及依
    同法第113條及第179條請求返還已收價金275萬元等云云，
    與事實及一般交易常態有違，實不足採等語，以資抗辯。答
    辯聲明：⒈原告之訴駁回。⒉如受不利益判決，願供擔保，請
    准宣告免為假執行。
三、本件經兩造整理並簡化爭點，其結果如下（見本院卷第250-
    251頁）：
  ㈠兩造不爭執事項：
  ⒈系爭房屋目前所有權登記於被告名下。
  ⒉系爭房屋內共7個房間，被告之外祖母周玉真將其中4間出租
    予一般自然人，將其餘3間出租予電信公司，並有放置行動
    電話基地台設備。
  ⒊周玉真與一品不動產經紀股份有限公司（台中世界之心加盟
    店，下稱一品公司）於110年4月1日簽訂專任委託銷售契約
    書，委託一品公司銷售系爭房屋，仲介事宜由張維哲承辦。
  ⒋兩造於110年4月21日簽訂不動產買賣契約書（下稱系爭買賣
    契約），由原告以總價1305萬元向被告購買系爭房屋，該買
    賣價金分4期給付（簽約款、用印款、完稅款、尾款）。
  ⒌關於系爭買賣契約之價金金流：
  ⑴原告於110年4月22日將簽約款中3萬元匯至系爭買賣契約之履
    約保證專戶。
  ⑵原告於110年4月29日將剩餘簽約款127萬元匯至履約保證專戶
    。
  ⑶被告於110年5月3日動用履約保證專戶內之75萬元。
  ⑷原告於110年5月12日將用印款130萬元匯至履約保證專戶。
  ⑸原告於110年6月16日將完稅款中100萬元匯至履約保證專戶；
    被告於同日動用履約保證專戶內之200萬元。
  ⑹綜上，原告匯入履約保證專戶內之價金共計360萬元；被告動
    用之價金共計275萬元。
  ⒍兩造於110年6月11日簽訂第1次變更期款暨延後交屋協議書；
    復於110年7月23日簽訂第2次變更期款暨延後交屋協議書。
  ⒎原告於110年8月12日寄發存證信函予被告，主張依民法第92
    條第1項規定撤銷買受系爭房屋之意思表示（是否合法撤銷
    有爭執），並請求被告於7日內返還受領之價金，被告於110
     年8月16日收到該函。
  ㈡兩造爭執之事項：
  ⒈被告或周玉真有無對原告隱匿系爭房屋內有基地台設備之事
    實，而構成詐欺？
  ⒉原告依民法第92條第1項規定撤銷買受系爭房屋之意思表示，
    並依民法第179條規定請求被告返還價金275萬元，有無理由
    ？
四、得心證理由：
  ㈠原告主張被告隱匿系爭房屋內有基地台設備而構成詐欺為無
    理由：
  ⒈按民法第92條第1項前段規定，因被詐欺而為意思表示者，表
    意人得撤銷其意思表示，其所欲保護之法益為「表意者意思
    表示形成過程之自由」，且所稱詐欺行為，係指對於表意人
    意思形成過程屬於重要而有影響之不真實事實，表示其為真
    實，而使他人陷於錯誤、加深錯誤或保持錯誤者而言，不包
    括就行為對象（事或物）之特性為不實或誇大之陳述，欲以
    價值判斷影響表意人決定自由之情形。至不真實之事實是否
    重要而有影響意思之形成，應以該事實與表意人自由形成意
    思之過程有無因果關係為斷（最高法院100年度台上字第858
    號判決意旨參照）。次按因被詐欺或被脅迫而為意思表示者
    ，表意人得撤銷其意思表示。但詐欺係由第三人所為者，以
    相對人明知其事實或可得而知者為限，始得撤銷之，民法第
    92條第1項定有明文。民法第92條第1項所謂詐欺，雖不以積
    極之欺罔行為為限，然單純之緘默，除在法律上、契約上或
    交易習慣上就某事項負有告知之義務者外，其緘默並無違法
    性，即與本條項之所謂詐欺不合（最高法院104年度台上字
    第2218號判決意旨參照）。且衡諸一般交易常情，房屋出賣
    人應有義務告知買受人買賣標的之現況。
  ⒉經查，依系爭房屋之不動產買賣契約書所附之不動產委託銷
    售標的現況說明書（成屋）記載，其中第29項之「是否需繳
    交管理費」項目，右側記載「免管理費，以基地台收入支出
    」，該份現況說明書最末亦有兩造之簽名，並記載日期為11
    0年4月1日（見本院卷第30頁），足認被告於當時已有告知
    系爭房屋內有基地台設備，原告亦於該說明書上簽名，可見
    原告至遲於此時即已知悉此情，此部分之事實首堪認定。
  ⒊次查，證人張維哲證稱：第一次看房子是110年3月間，周玉
    真帶我和另外2個同事去看，被告沒有在場，當天沒有進去
    看，周玉真說7間都有住人，每間5000元租金，有說8樓頂樓
    是基地台，沒有提到7樓有基地台，我們簽完買賣契約，要
    送銀行貸款的時候，銀行需要去房屋查看現況，周玉真才開
    給我們看，我們才發現7樓有3間基地台，當時原告有在場，
    簽買賣契約前都只能看走道，看到裡面是簽買賣契約後，簽
    約前原告就知道有基地台，但是是在8樓，我有看過本院卷
    第107至113頁之設置契約，是周玉真拿給我看的，是在簽買
    賣契約之前我就有拿到了，她需要我去確認這4家電信公司
    是否還要續租，但那時候我認知是8樓的基地台，我不知道
    房子裡面有基地台等語（本院卷第167-176頁）。證人周玉
    真則證稱：被告是我孫女，系爭房屋是我的，登記在被告名
    下，系爭房屋在我出賣之前，有租給4個房客，租金每月500
    0元，另外有租給4家電信公司，基地台設備放在8樓及7樓3
    間空房，電信公司的租約是以我兒子黃冠華名義簽訂，房仲
    張維哲是鄧瑞宏介紹的，第一次看房子我是請鄧瑞宏帶張維
    哲去看，這次我沒有去，後來我有去，房仲也知道系爭房屋
    樓上有基地台，我有提到7樓有放這些設備，我有請基地台
    的人開門讓房仲去看，因為我沒有鑰匙，這是在簽約前，當
    時房仲沒有說什麼，我說如果有需要，裡面的設備隨時可以
    搬到8樓，房仲跟我談時他要求4本基地台的租約要全部給他
    看，他每本都有拍照回去，就是卷內第107頁至113頁的租約
    ，原告有去看一次房子，我有在系爭房屋遇到她一次，我請
    電信公司開裡面放基地台的設備給她看，這是在簽約前，她
    看到也沒有說什麼等語（見本院卷第202-212頁）。證人鄧
    瑞宏則證稱：張維哲是我朋友的小孩，周玉真有房子要賣，
    我介紹他們見面談，我在旁邊，我聽到他們談到房屋總價，
    還有提到基地台，基地台租約張維哲還有照相，周玉真有提
    到基地台有4個，我有帶張維哲爬到上面去看，他還有照相
    ，也有帶他到7樓一間一間看，張維哲有看到房間裡面的基
    地台設備，他說沒關係，我說如果買賣有成，可以將基地台
    設備移到上面，這是在簽約之前等語（見本院卷第213-216
    頁）。復參以被告提出之設置契約，分別記載基地台設置位
    置為「台中市○區○○路00號7樓之1與頂樓平台及屋突」（見
    本院卷第107頁）及「台中市○區○○路00號，基地台安裝7樓-
    5，天線安裝於樓頂」（見本院卷第111頁），均明確記載基
    地台有設置於系爭房屋7樓，張維哲亦證稱其有看過這份設
    置契約，此與周玉真前開證述內容相符，更可見周玉真已有
    告知張哲維系爭房屋7樓房間內設有基地台設備，並無隱瞞
    此情。退步言之，縱使真如張維哲所證稱周玉真並未提到系
    爭房屋7樓有基地台等情，原告至少能自現況說明書之記載
    及張哲維之告知，得知系爭房屋8樓設有基地台設備，足認
    其於簽訂系爭買賣契約前，即已明知此情，原告在此情形下
    ，亦選擇與被告簽訂系爭房屋之買賣契約，對於原告而言，
    若有無基地台乙情為其衡量是否欲購買系爭房屋之重要考量
    ，其既然知悉系爭房屋設有基地台，則不論該基地台究係設
    置於7樓或8樓，應當不會購買之，亦難認消極隱瞞此事實足
    以影響原告決定購買系爭房屋之意思形成，周玉真已依房屋
    現況告知系爭房屋設有基地台設備，足認已盡其告知義務，
    難認有何施用詐術之情。從而，原告主張被告或周玉真消極
    隱瞞系爭房屋7樓房間內設有基地台設備乙情，致其陷於錯
    誤，得依民法第92條第1項撤銷系爭房屋買賣契約之意思表
    示云云，為無理由。
  ㈡原告既不得依民法第92條第1項規定撤銷系爭房屋買賣契約之
    意思表示，則被告收受買賣價金自有法律上原因，故原告主
    張依同法第179條規定請求被告返還已收受之買賣價金275萬
    元云云，亦無理由。
五、綜上所述，原告主張依民法第92條第1項規定撤銷系爭房屋
    買賣契約之意思表示，並依同法第179條規定請求被告給付2
    75萬元，為無理由，應予駁回。又原告之訴既經駁回，其假
    執行之聲請即失所附麗，應併予駁回。
六、本件事證已臻明確，兩造其餘主張及舉證，核與判決結果無
    影響，爰不逐一論斷，附此敘明。
七、訴訟費用負擔之依據：民事訴訟法第78條。
中　　華　　民　　國　　111 　年　　10　　月　　13　　日
                  民事第五庭  審判長法  官  陳文爵
                                    法  官  施懷閔
                                    法　官　陳昱翔
以上正本係照原本作成。
如不服本判決，應於判決書正本送達翌日起20日內，向本院提出
聲明上訴狀，並按他造人數檢附繕本。如委任律師提起上訴者，
應一併繳納上訴裁判費。
中　　華　　民　　國　　111 　年　　10　　月　　13　　日
                                    書記官  張卉庭